臺灣高雄地方法院刑事判決　　　　　　　94年度訴字第1574號
公　訴　人　臺灣高雄地方法院檢察署檢察官
被　　　告　丙○○
　　　　　　　　　　受送達處所.
選任辯護人　林夙慧律師
上列被告因偽造文書案件，經檢察官提起公訴（94年度偵字第21
04號），本院判決如下：
    主  文
丙○○行使偽造私文書，足以生損害於公眾及他人，處有期徒刑
伍月，如易科罰金，以參佰元折算壹日，緩刑貳年。
股東同意書上偽造「李淑文」、「甲○○」、「林麗雪」及「丁
○○」之署名4 枚，均沒收。
    事  實
一、丙○○係戊○○之配偶，於戊○○（另案經臺灣高等法院高
    雄法院判決無罪）所經營之會計事務所內負責公司登記之業
    務。緣於民國89年9 月5 日，因優果文化事業有限公司（下
    稱優果公司）負責人夏來發委託戊○○辦理優果公司之設立
    登記及相關會計、稅務核報，故將優果公司與股東夏來發、
    甲○○、丁○○、林麗雪及李淑文等人之印鑑章均交由戊○
    ○所經營之會計事務所保管。繼於90年間，因夏來發告知戊
    ○○有意將公司辦理轉讓，戊○○遂將該事告知丙○○並交
    其處理，詎丙○○竟利用保管優果公司上開印章之機會，基
    於偽造文書後行使之犯意，於91年12月26日，在某不詳地點
    ，未經優果公司股東甲○○、丁○○、林麗雪及李淑文等人
    之同意與授權，偽造不實之優果公司章程及股東同意書等私
    文書，丙○○復於上開文件中偽造李淑文之署名，並請不知
    情之不詳姓名會計事務所員工偽造甲○○、丁○○及林麗雪
    等人之署名，再盜用優果公司及股東甲○○等人之印章蓋印
    於上開文件上，嗣併同魏梓安（另案經臺灣高雄地方法院檢
    察署通緝中）所提供之已簽署黃慶龍（已改名為古翰水）姓
    名並蓋妥印文之董事願任同意書、優果公司變更登記申請書
    、代送文件委託書等文件，一併交予不知情之會計事務所員
    工黃姿雯申辦，黃姿雯遂於92年1 月2 日，持上開偽造之文
    件，以優果公司變更負責人、遷址等情為由，向高雄市政府
    辦理公司變更登記，將該公司負責人由夏來發變更為黃慶龍
    ，而行使偽造之優果公司章程、股東同意書等私文書，使不
    知情之高雄市政府公務員將此一不實事項登載於職務所掌之
    公司登記簿公文書上，足以生損害於優果公司股東甲○○、
    丁○○、林麗雪、李淑文及高雄市政府對於公司相關登記管
    理之正確性。嗣於92年5 月間，夏來發因接獲勞保局及健保
    局通知該公司有新進人員加保，始知悉上情，並提出告訴。
二、案經臺灣高雄地方法院檢察署檢察官自動檢舉並偵查起訴。
    理  由
壹、程序方面：
    按被告以外之人於審判外之言詞或書面陳述，除法律有規定
    者外，不得作為證據；又被告以外之人於審判外之陳述，雖
    不符前4 條（指刑事訴訟法第159 條之1 至第159 條之4）
    之規定，而經當事人於審判程序同意作為證據，法院審酌該
    言詞陳述或書面陳述作成時之情況，認為適當者，亦得為證
    據；當事人、代理人或辯護人於法院調查證據時，知有第15
    9 條第1 項不得為證據之情形，而未於言詞辯論終結前聲明
    異議者，視為有前項之同意，刑事訴訟法第159 條第1 項、
    第159 條之5 分別定有明文。查告訴人夏來發於警詢中所為
    之陳述，為被告以外之人於審判外之陳述，且不符合傳聞法
    則之例外規定，復未經被告明確表示同意作為證據，且被告
    已於本院行準備程序時表示異議，依上揭法條規定，應無證
    據能力。另查，被告對於證人夏來發、黃慶龍、甲○○、丁
    ○○、黃姿雯等人於檢察事務官詢問中所為之陳述，及證人
    夏來發於另案審理中具結後所為之證言，於本院審理均明確
    表示：同意做為本案證據等語（本院卷第50頁參照），且本
    院審酌上開證人於陳述作成時之狀況，認為適當，故應依刑
    事訴訟法第159 條之5 第1 項之規定，認為係傳聞法則之例
    外，應有證據能力。
貳、實體方面：
一、訊據被告丙○○固坦承有於上揭時地，未經優果公司股東甲
    ○○等人之同意與授權，即製作優果公司章程及股東同意書
    ，並自行於上開文件中簽署李淑文之姓名，再請姓名不詳之
    會計事務所員工簽署甲○○、丁○○及林麗雪之姓名，復將
    優果公司及上開股東之印章蓋於文件上，嗣併同魏梓安所提
    供已簽署黃慶龍姓名並蓋妥印文之董事願任同意書、優果公
    司變更登記申請書、代送文件委託書等文件，一併交予黃姿
    雯向高雄市政府辦理公司變更登記，將該公司負責人由夏來
    發變更為黃慶龍等事實，惟矢口否認有何偽造文書之犯行，
    辯稱：伊並未保管優果公司及股東之印章，在優果公司辦理
    變更登記以前，伊曾多次向夏來發說明，待確認夏來發同意
    並授權辦理後，夏來發才將優果公司及股東之印章交付予伊
    ，伊是與夏來發是很熟的朋友，所以才會在股東同意書上代
    簽股東李淑文之姓名，至於其他股東的簽名是伊請事務所員
    工代簽的云云；辯護意旨狀亦稱：股東同意書上之股東簽名
    ，係因被告辦理時之疏忽，漏未交由夏來發轉給各股東簽名
    ，且因彼時被告認為夏來發既已同意辦理公司轉讓變更登記
    ，理應已概括授權同意全權被告委託處理，被告始代簽股東
    同意書云云。
二、經查：
    (一)優果公司於89年間以夏來發為負責人完成設立登記，嗣於
      92年間，被告囑由事務所職員黃姿雯持該公司章程、股東
      同意書、公司變更登記申請書、代送文件委託書、董事願
      任同意書等文件，申辦優果公司變更負責人、遷址、修改
      章程，經高雄市政府於92年1 月3 日核准公司變更登記事
      項，並將優果公司負責人變更為黃慶龍等情，為被告丙○
      ○所自承，核與證人夏來發、戊○○及黃姿雯所證述之情
      節相符，並有高雄市政府建設局725023區統一編號第0000
      0000號優果公司案卷影本1 宗附卷可稽，此部分堪認為事
      實。
    (二)又被告利用保管優果公司及該公司股東印章之機會，基於
      偽造文書之犯意，於91年12月26日，在某不詳地點，未經
      優果公司股東甲○○等人之同意與授權，即偽造不實之優
      果公司章程、股東同意書，復於上開文件中偽造股東李淑
      文之署名，並請不知情之不詳姓名會計事務所員工偽造甲
      ○○、丁○○及林麗雪等人之署名，再盜用其所保管之優
      果公司及股東甲○○等人之印章並蓋印於上開文件，事後
      並由黃姿雯持向高雄市政府辦理公司變更登記一節，業據
      證人夏來發於本院另案審理時結證稱：伊任職優果公司負
      責人期間，確有因會計稅務之需要，將公司及甲○○等股
      東之印章交予戊○○保管，且從未取回上揭印章，又關於
      91年12月26日之股東同意書不是伊及其他股東所簽名等語
      明確（本院94年度訴字第296 號卷（下稱另案院卷）第20
      、47、54頁參照），核與證人即優果公司股東甲○○、丁
      ○○於檢察事務官詢問時證稱：伊等均係優果公司之股東
      ，均未在股東同意書上簽名，均未同意讓黃慶龍擔任公司
      負責人等語相符（臺灣高雄地方法院檢察署偵字第12631
      號卷（下稱另案偵卷）第23頁參照），況被告亦自承：優
      果公司股東同意書及公司章程係由伊所製作、繕打，文件
      上李淑文之署名係由伊所代簽，甲○○、丁○○、林麗雪
      之署名，則是伊請事務所員工代簽等語無訛（另案偵卷第
      8 、9 頁，另案院卷第62頁，本案院卷第56、60頁參照）
      。此外，復有上開偽造之公司章程及股東同意書在卷可查
      （建設局卷第33至35、37至38頁參照）。顯見被告確有未
      經優果公司股東甲○○等人之同意及授權，即逕自製作不
      實之公司章程及股東同意書，並偽造甲○○等人之署名，
      嗣並要求不知情之黃姿雯持向高雄市政府建設局辦理公司
      變更登記，致使不知情之高雄市政府公務員將此一不實事
      項登載於職務所掌之公司登記簿公文書上之行為，應堪認
      定。
    (三)至被告及其辯護意旨狀雖辯稱：係因與夏來發很熟，且認
      其既已同意辦理公司變更登記，理應已概括授權同意全權
      委託處理，始代簽股東同意書上其他股東之簽名云云。惟
      按公司變更章程時，應得全體股東之同意，公司法第47條
      定有明文。經查，本件遍觀全卷，並無優果公司股東甲○
      ○等人委託被告或授權夏來發轉委託被告，以辦理優果公
      司變更登記之委託書在卷可查；又被告亦自承並無不能使
      甲○○等股東簽名之情事存在，純係因其疏忽漏未交由夏
      來發轉交其他股東簽名等語明確；況夏來發及甲○○等人
      均為優果公司之股東，除夏來發出資新台幣（下同）120
      萬元外，甲○○等人亦均有30萬至60萬元不等之現金出資
      額，有優果公司公司章程、會計師查核報告書、股東繳納
      股款明細表、資產負債表、存款餘額證明書及泛亞銀行存
      摺附卷可參（建設局卷第45至47、51至55頁參照），則夏
      來發既僅為優果公司出資股東之一，縱其係優果公司之實
      際負責人，其個人口頭表示同意並授權被告辦理優果公司
      變更登記，自不能視為業已包含其他股東之同意及授權。
      故被告上開已獲夏來發之概括授權，始代簽其他股東簽名
      云云，顯係事後卸責之詞，尚難採信。
    (四)綜上所述，本件事證明確，被告偽造私文書後行使及使公
      務員登載不實之犯行已堪認定，應依法論科。
三、核被告所為，係犯刑法第216條、第210條之行使偽造私文書
    罪及同法第214 條之使公務員登載不實罪。其偽造署名、盜
    用印章之行為均係偽造私文書之階段行為，而偽造私文書之
    低度行為復為行使偽造私文書之高度行為所吸收，均不另論
    罪。被告利用不知情之會計事務所員工於股東同意書上偽造
    甲○○、林麗雪及丁○○之署名，並利用不知情之黃姿雯行
    使偽造之公司章程、股東同意書，均為間接正犯。又被告上
    開行使偽造私文書之犯行，同時侵害李淑文、甲○○、林麗
    雪及丁○○之財產法益，為想像競合犯，應從一重處斷。又
    被告犯行使偽造私文書與使公務員登載不實二罪間，有方法
    、結果之牽連關係，應從一重行使偽造私文書罪處斷。爰審
    酌被告為圖一時方便，竟未經他人同意，擅自為公司變更登
    記，影響公司股東之利益，並影響主管機關對公司管理之正
    確性甚鉅，惟被告並無前科，素行尚稱良好，有臺灣高等法
    院高雄分院被告前案記錄表及本院被告院內索引卡記錄表各
    1 紙在卷可稽，及其犯罪之手段等一切情狀，量處如主文所
    示之刑，並諭知易科罰金之折算標準，以資懲戒。又被告未
    曾受有期徒刑以上刑之宣告，有上揭被告前案記錄在卷可參
    ，經此次起訴審判後，當能知所警惕，信無再犯之虞，本院
    認所宣告之刑以暫不執行為適當，併諭知緩刑2 年，以啟自
    新。另偽造之公司章程及股東同意書，均已編為高雄市政府
    建設局之檔案資料，並非被告所有，爰不為沒收之諭知；惟
    被告於股東同意書上偽造「李淑文」、「甲○○」、「林麗
    雪」及「丁○○」之署名4 枚，仍應依刑法第219 條之規定
    ，均予宣告沒收。
四、至公訴意旨另略以：被告行使偽造私文書及使公務員登載不
    實之犯行，亦包含偽造夏來發之署名及盜用其印章等部分，
    且被告與魏梓安就行使偽造之優果公司變更登記申請書、代
    送文件委託書及董事願任同意書等，有犯意之聯絡及行為之
    分擔，應論以共同正犯。然查，證人夏來發於另案本院審理
    時結證稱：91年底是因為公司營業額偏低，如果有人要經營
    公司，伊願意轉讓，伊係在91年年底告訴戊○○的，地點伊
    忘記了等語（另案本院卷第49頁參照），而其上開表明出讓
    公司意願等詞，核與證人戊○○於本院審理時結證稱：夏來
    發於某次聚會口頭委託伊辦理公司變更登記，伊即將後續的
    工作交由伊太太（即被告）處理等語相符（本院卷第52頁參
    照），亦與被告所供述受託辦理優果公司負責人變更登記之
    緣由，互核相符，顯見被告辯稱有經過夏來發之全權授權，
    始辦理本件公司變更登記，並代夏來發在91年12月26日夏來
    發名義之切結聲明書及股東同意書上簽名蓋章等語，應屬非
    虛；又關於91年12月31日夏來發名義之切結聲明書2 紙，其
    上「夏來發」三字之簽名，與告訴人夏來發在苓雅分局、偵
    查筆錄、原審筆錄上之簽名，經核其字跡運筆之筆畫、轉折
    、神韻等相符，應係告訴人夏來發所簽具無誤，益徵告訴人
    夏來發確有同意被告辦理公司負責人變更登記之手續，則被
    告上揭行為與偽造私文書之構成要件，即有未合。另查，證
    人黃慶龍於另案偵查中證述：伊僅認識魏梓安，並不認識戊
    ○○及被告，伊未曾與魏梓安一起去找過被告，伊之前與魏
    梓安等幾個朋友因為要成立一家普悠瑪育樂股份有限公司，
    把證件與錢都交給魏梓安處理，後來不了了之，魏梓安也避
    不見面等語無訛（另案偵卷第17頁參照），核與被告所稱：
    辦理優果公司變更登記時，係魏梓安攜來黃慶龍之身分證及
    印章，伊有將優果公司變更登記申請書、代送文件委託書及
    董事願任同意書等文件交予魏梓安，嗣魏梓安交回時文件上
    即有黃慶龍之簽名，伊有請魏梓安出具黃慶龍之委託書，伊
    有作形式上之審查等情，尚屬相符，又另案被告魏梓安於偵
    查中經檢察官傳喚從未到庭，目前已為檢察官另案通緝中，
    復卷內亦查無其他證據足認被告就此部分之犯行與魏梓安有
    犯意之聯絡及行為之分擔，公訴人認此部分應論以共同正犯
    ，亦尚有未恰。惟公訴意旨認上揭二部分與前揭論罪科刑部
    分，有想像競合犯之裁判上一罪關係，爰不另為無罪之諭知
    ，併此敘明。
據上論斷，應依刑事訴訟法第299 條第1 項前段、刑法第216 條
、第210 條、第214 條、第55條、第41條第1 項前段、第74條第
1 款、第219 條，罰金罰緩提高標準條例第1 條前段、第2 條，
判決如主文。
本案經檢察官乙○○到庭執行職務。
中　　華　　民　　國　　94　　年　　10　　月　　18　　日
                  刑事第四庭    審判長法　官  郭玫利
                                      法  官  陳明呈
                                      法  官  陳振嘉
如不服本判決，應於判決送達後10日內，向本院提出上訴狀。
以上正本證明與原本無異。
                                      書記官  顏宗貝
中　　華　　民　　國　　94　　年　　10　　月　　18　　日
附錄本案論罪科刑法條：
中華民國刑法第210條(偽造變造私文書罪)
偽造、變造私文書，足以生損害於公眾或他人者，處五年以下有
期徒刑。
中華民國刑法第216條 (行使偽造變造或登載不實之文書罪)
行使第210條至第215條之文書者，依偽造、變造文書或登載不實
事項或使登載不實事項之規定處斷。
中華民國刑法第214條 (使公務員登載不實罪)
明知為不實之事項，而使公務員登載於職務上所掌之公文書，足
以生損害於公眾或他人者，處3年以下有期徒刑、拘役或500元以
下罰金。
